【裁判字號】    99,簡上,1
【裁判日期】    990826
【裁判案由】    清償債務
【裁判全文】
福建連江地方法院民事判決               99年度簡上字第1號
上訴人即被
上  訴  人  甲○○
被上訴人即
上  訴  人  丁○○
上列當事人間請求清償債務事件，兩造對於中華民國99年3 月22
日本院簡易庭98年度簡字第8 號第一審判決各自提起上訴，經本
院於99年8 月12日言詞辯論終結，判決如下：
    主  文
原判決關於駁回上訴人甲○○後開第二項之訴部分及該部分假執
行之聲請，暨訴訟費用之裁判均廢棄。
上訴人丁○○應再給付上訴人甲○○新臺幣拾貳萬玖仟玖佰玖拾
玖元；及其中新臺幣拾萬元自民國九十七年十月九日（付款提示
日）起至清償日止，按週年利率百分之六計算之利息，其餘貳萬
玖仟玖佰玖拾玖元自民國九十八年六月二十一日（支付命令送達
翌日）起至清償日止，按週年利率百分之五計算之利息。
上訴人丁○○之上訴駁回。
第一、二審訴訟費用由上訴人丁○○負擔。
    事實及理由
一、上訴人即被上訴人甲○○（下稱甲○○）起訴主張：(一)被上
    訴人即上訴人丁○○（下稱丁○○）於民國94、95年間曾積
    欠訴外人乙○○款項，由甲○○代墊償還訴外人乙○○，再
    由丁○○簽發付款人臺灣銀行馬祖分行帳號31331 號，發票
    日97年9 月30日，支票號碼AL0000000 號，面額新臺幣（下
    同）10萬元支票（下稱系爭支票）交甲○○收執，作為清償
    之用，詎甲○○屆期提示，竟遭退票未獲付款。(二)丁○○提
    供坐落臺北市○○區○○段一小段第421 、422 地號土地，
    及坐落其上建號第337 號，門牌號碼臺北市大同區○○○路
    225 號建物（下稱系爭房地）所有權全部，設定最高限額抵
    押權720 萬元予安泰商業銀行股份有限公司（下稱安泰銀行
    ），並由甲○○擔任連帶保證人，向安泰銀行貸得600 萬元
    （下稱系爭貸款）後，即不按時繳納本息，安泰銀行或以電
    話或以書函向甲○○催繳，甲○○迫於無奈而分別於97 年3
    月6 日代繳5 萬元，同年4 月8 日代繳4 萬元，同年8 月25
    日代繳4 萬元，同年9 月23日代繳3 萬6,000 元及同年11月
    19日代繳4 萬元，合計代繳丁○○貸款本息共20萬6,000 元
    。經多次催討，丁○○迄未返還代墊款等情。爰依票據法支
    票追索權及民法保證人之求償權規定，求為命：丁○○應給
    付甲○○30萬6,000 元，及其中10萬元自97年10月9 日（付
    款提示日）起至清償日止，按週年利率百分之6 計算之利息
    ，其餘20萬6,000 元自98年6 月21日（支付命令送達翌日）
    起至清償日止，按週年利率百分之5 計算之利息。（原審判
    命丁○○應給付甲○○17萬6,001 元本息，並駁回甲○○其
    餘之請求，甲○○、丁○○各對其敗訴部分聲明不服。）並
    上訴聲明：(一)原判決不利於甲○○部分廢棄。(二)上開廢棄部
    分，丁○○應再給付甲○○12萬9,999 元；及其中10元自97
    年10月9 日（付款提示日）起至清償日止，按週年利率百分
    之6 計算之利息，其餘2 萬9,999 元自98年6 月21日（即支
    付命令送達翌日）起至清償日止，按週年利率百分之5 計算
    之利息。並答辯聲明：丁○○之上訴駁回。
二、丁○○則以：(一)票款部分：丁○○簽發系爭支票係作為雙子
    星公司合夥人營運費用，然該公司營運無效率，丁○○主張
    退股，故而止付。丁○○並未積欠訴外人乙○○任何款項，
    甲○○主張代墊償還訴外人乙○○10萬元，純屬無稽。(二)代
    償貸款部分：丁○○從未要求甲○○代為墊款，甲○○所提
    安泰銀行催繳書日期為98年2 月26日、3 月6 日，然其主張
    丁○○請甲○○代為匯款係在97年3 月6 日、4 月8 日、8
    月26日、9 月23日、11月19日，顯然本末倒置，甲○○所稱
    代墊貸款乃丁○○將系爭房地出租訴外人西北化工公司丙○○，丙○○以支票給付租金，丁○○將支票轉交甲○○兌現
    後，再請甲○○轉交安泰銀行代為繳付，並非甲○○代墊貸
    款，甲○○主張乃子虛烏有。丁○○曾於郵局匯款2 萬9,99
    9 元予甲○○，此部分金額應予扣除等語，資為抗辯。並上
    訴聲明：(一)原判決不利丁○○部分廢棄。(二)上開廢棄部分，
    甲○○於第一審之訴駁回。並答辯聲明：甲○○之上訴駁回
    。
三、甲○○主張：(一)丁○○簽發系爭支票交甲○○收執，詎甲○○屆期提示，竟遭退票未獲付款之事實，有系爭支票正反面
    影本與退票理由單在卷可稽（見本院簡字卷第12頁），並為
    丁○○所不否認，堪信為真正；惟丁○○辯稱簽發系爭支票
    係作為雙子星公司合夥人營運費用，因該公司營運無效率，
    伊主張退股，故而止付。伊未積欠訴外人乙○○任何款項，
    否認甲○○有代墊償還訴外人乙○○10萬元等情。(二)丁○○
    提供系爭房地設定最高限額抵押權予安泰銀行，並由甲○○
    擔任連帶保證人，向安泰銀行貸得系爭貸款後，即不按時繳
    納本息，安泰銀行向甲○○催繳，甲○○迫於無奈合計代繳
    丁○○貸款本息共20萬6,000 元，丁○○迄未返還代墊款之
    事實，亦據提出系爭房地登記謄本、安泰銀行催告書、郵政
    跨行匯款申請書（見本院簡字卷第13至22頁）、存款明細（
    儲戶收執聯）（見本院簡字卷第63頁）、貸款契約書（見本
    院簡字卷第70至71頁）、中華郵政股份有限公司回函及客戶
    歷史交易清單（見本院簡字卷第92至93頁）、安泰銀行回函
    及被告印鑑、身分證正反面影本與客戶存提紀錄查詢表（見
    本院簡字卷第96至98、第118 頁）等在卷可憑，亦堪信為真
    實；惟丁○○則辯稱，甲○○所稱代墊貸款乃丁○○將系爭
    房地出租予訴外人西北化工公司丙○○，丙○○以支票給付
    租金，丁○○將支票轉交甲○○兌現後，再請甲○○轉交安
    泰銀行代為繳付，並非甲○○代墊貸款等語置辯。是以本件
    兩造爭執之要點在於：(一)票款部分：丁○○簽發系爭支票，
    究係清償甲○○代墊訴外人乙○○之債款或係作為雙子星公
    司合夥人營運費用之投資款？縱係作為公司營運之投資款，
    丁○○能否擅自主張退股而拒絕付款？(二)代償貸款部分：丁○○提供系爭房地設定最高限額抵押權予安泰銀行，並由甲○○擔任連帶保證人，向安泰銀行貸得系爭貸款後，甲○○
    是否確有代繳丁○○貸款本息共20萬6,000 元？丁○○所辯
    其將系爭房地出租予訴外人西北化工公司丙○○，丙○○以
    支票給付租金，丁○○將支票轉交甲○○兌現後，再請甲○○轉交安泰銀行代為繳付，並非甲○○代墊貸款等語，是否
    屬實？(三)丁○○曾於郵局匯款2 萬9,999 元予甲○○，此部
    分金額應否扣除？茲分述如下。
四、票款部分：
  (一)按本票屬無因證券，票據債務人固不得以自己與發票人或執
    票人前手間所存在之抗辯事由，對抗執票人，惟尚非不得以
    自己與執票人間所存之抗辯事由對抗執票人，此觀票據法第
    13條本文之反面解釋自明。又主張有利於己之事實者，就該
    事實應負舉證責任。發票人如對其直接後手之執票人提出基
    礎原因關係不存在之對人抗辯時，執票人自應就該基礎原因
    關係存在之積極事實，負舉證責任（最高法院98年度台簡上
    字第23號判決意旨參照）。另按支票為無因證券，支票債權
    人就取得支票之原因，固不負證明之責，惟執票人既主張支
    票係發票人向伊借款而簽發交付，以為清償方法，發票人復
    抗辯其未收受借款，消費借貸並未成立，則就借款之已交付
    事實，即應由執票人負舉證責任（最高法院73年第1 次民事
    庭會議決議(二)參照）。準此，丁○○（發票人）既於本院99
    年6 月4 日準備程序期日辯稱不認識訴外人乙○○，不可能
    欠他錢，否認甲○○（執票人）有代墊欠款之情事（見本院
    簡上卷第44頁），顯以自己與執票人間所存之抗辯事由對抗
    執票人，甲○○即應就其與丁○○間有上開代墊丁○○積欠
    訴外人乙○○欠款之積極事實，負舉證責任。
  (二)經查，甲○○主張丁○○於94、95年間曾積欠訴外人乙○○
    款項，由伊代墊償還訴外人乙○○，再由丁○○簽發系爭支
    票交伊收執，作為清償之用，詎伊屆期提示，竟遭退票未獲
    付款等情，除提出系爭支票正反面影本與退票理由單在卷為
    證，並為丁○○所不否認，已如前述外；並提出乙○○簽名
    之證明書1 紙在卷為佐（見本院簡上卷第5 頁），又舉證人
    乙○○到庭證述：當時我幫丁○○選舉，他答應付我生活費
    及往返機票錢，後來丁○○都沒有給，是甲○○幫他代墊，
    還有我幫忙丁○○違反選罷法被通緝，他答應要幫我付交保
    的錢6 萬多元，也是甲○○幫我付的，加起來約10萬元等語
    屬實（見本院簡上卷第54頁），丁○○初即否認認識乙○○
    云云（見本院簡上卷第44頁），俟乙○○作證後，則改稱見
    過乙○○，但並不熟識等語（見本院簡上卷第54頁），前後
    矛盾，已有可議，參酌證人乙○○證稱：丁○○的確要我幫
    忙選舉，而且我跟他熟識，我的小三通護照是他跟我一起去
    辦的，登記的地址還是他母親家的地址等語（見本院簡上卷
    第54頁），經本院核對其護照登記地址確實與丁○○自承其
    母親的地址「連江縣南竿鄉福沃村79號」相符，足見證人乙○○上開證言應屬非虛，堪予採信，丁○○空言否認，自不
    足取。從而，甲○○上開主張，應屬真實，自堪認定。
  (三)丁○○雖又辯稱簽發系爭支票係作為雙子星公司合夥人營運
    費用，因該公司營運無效率，伊主張退股，故而止付云云。
    惟查丁○○主張其為雙子星公司股東一節，並未舉證以實其
    說，且雙子星公司為股份有限公司組織，並非無限公司，自
    無所謂退股可言。且無論合夥之退夥或無限、兩合公司之退
    股，皆須先經結算（民法第689 條第1 項、公司法第69條、
    第115 條參照），有限公司、股份有限公司雖無退股制度，
    但得轉讓出資或股份（公司法第111 條、第163 條第1 項規
    定參照），惟不論退夥、退股、轉讓出資或股份，皆不得請
    求返還原始出資，故丁○○此部分所辯，亦顯不足採。
五、代償借款部分：
  (一)甲○○主張丁○○提供系爭房地設定最高限額抵押權予安泰
    銀行，並由甲○○擔任連帶保證人，向安泰銀行貸得系爭貸
    款後，即不按時繳納本息，安泰銀行向甲○○催繳，甲○○
    迫於無奈合計代繳丁○○貸款本息共20萬6,000 元，丁○○
    迄未返還代墊款之事實，已據提出系爭房地登記謄本、安泰
    銀行催告書、郵政跨行匯款申請書、存款明細（儲戶收執聯
    ）、貸款契約書、中華郵政股份有限公司回函及客戶歷史交
    易清單、安泰銀行回函及被告印鑑、身分證正反面影本與客
    戶存提紀錄查詢表等在卷為證，有如前述；丁○○雖以上開
    情詞置辯。惟查：丁○○雖辯稱已提供丙○○為繳納房租所
    簽發97年3 月23日、97年4 月21日、97年8 月9 日及97年9
    月15日面額各4 萬元支票給甲○○，向甲○○貼現後，再請
    甲○○幫忙匯款到安泰銀行繳款，甲○○並非自行出資代伊
    繳納貸款云云，惟遭甲○○否認，並陳稱：丁○○常拿丙○○的支票向伊借錢，丙○○的支票與本件貸款無關等語（見
    本院簡上卷第43頁）。而丁○○因未能提供明確支票號碼、
    兌現日與交易金額，致原審先後2 次發函合作金庫銀行延平
    分行，皆未能調得相關資料，有該行回函2 紙在卷為憑（見
    本院簡字卷第99、114 頁）。本院再依聲請向該行調閱丁○○所陳上開支票之兌現資料，經該行以99年7 月12日合金延
    字第0990002130號函覆稱：經查貴院提供之日期97年3 月23
    日及97年8 月9 日為例假日，另97年4 月21日無相關資料；
    僅97年9 月15日1 筆符合要件等語（見本院簡上卷第68、69
    頁），然該分行所函示之支票兌現紀錄，僅能顯示該分行客
    戶西北化工原料有限公司所開立，受款人為丁○○，面額4
    萬元之支票有兌現之事實，尚無法證明上開票款係其向甲○○貼現後，再請甲○○幫忙匯款到安泰銀行繳交貸款；且丁○○所舉上開丙○○繳付租金之票款僅16萬元，與甲○○所
    提上開代繳房屋貸款之金額達20萬6,000 元亦不相符，顯不
    能混為一談，丁○○亦未能提供丙○○年籍資料，致本院無
    從通知丙○○到庭為證。足見丁○○上開所辯，無非故意混
    淆上開不同款項之作用，委不足採。
  (二)按保證人向債權人為清償後，於其清償之限度內，承受債權
    人對於主債務人之債權，但不得有害於債權人之利益，民法
    第749 條定有明文。甲○○既已代丁○○清償20萬6,000 元
    之債務，依上開民法規定，自得承受債權人債權向丁○○求
    償，甲○○此部分主張，自堪予認定。
六、丁○○匯款2萬9,999元部分：
    丁○○曾於郵局匯款2 萬9,999 元予甲○○一節，為甲○○
    所不爭執，應堪信為真實。然甲○○辯稱：該款係丁○○於
    98年3 月20日匯入伊所有台北北門郵局0000000-0000000 號
    帳戶，作為償還伊於98年3 月13日代丁○○清償另1 筆銀行
    貸款2 萬7,300 元，其餘差額是利息及車馬費，和本件貸款
    無關云云（見本院簡上卷第43頁），並提出98年3 月13日郵
    政跨行匯款申請書、安泰銀行催告函及甲○○所有台北北門
    郵局000000 0-0000000號帳戶存摺影本各1 份附卷為憑（見
    本院簡上卷第6 至8 頁），丁○○對此部分亦僅空言否認，
    無反證予以推翻甲○○之陳述，自堪信甲○○上開所陳各節
    為真實，堪以採信。則應認丁○○前開匯款2 萬9,999 元部
    分係償還甲○○代為清償其另1 筆銀行貸款，與本件房屋貸
    款無關，自不能予以扣除，丁○○此部分主張，洵無足採。
七、綜上所述，甲○○確有代償丁○○積欠乙○○10萬元之款項
    ，丁○○因而簽發系爭支票交甲○○收執，作為清償之用，
    詎甲○○屆期提示，竟遭退票未獲付款。從而，甲○○依票
    據法支票追索權之規定，請求丁○○給付票款10萬元，及自
    付款提示日起即97年10月9 日起至清償日止，按週年利率百
    分之6 計算之利息部分，為有理由，應予准許。另丁○○提
    供系爭房地設定最高限額抵押權予安泰銀行，並由甲○○擔
    任連帶保證人，向安泰銀行貸得系爭貸款後，即不按時繳納
    本息，安泰銀行向甲○○催繳，甲○○合計代繳丁○○貸款
    本息共20萬6,000 元，此部分甲○○依民法保證人之求償權
    規定，請求丁○○給付20萬6,000 元，及自支付命令送達之
    翌日即98年6 月21日（見支付命令卷第20頁）起至清償日止
    ，按週年利率百分之5 計算之利息，亦為有理由。從而，原
    審就上開應予准許部分所為甲○○敗訴之判決部分（即請求
    丁○○再給付12萬9,999 元本息部分），並駁回其假執行之
    聲請，尚有未恰，甲○○上訴意旨指摘原判決此部分為不當
    ，求予廢棄改判，為有理由，應予准許；至原審就上開准許
    部分所為丁○○敗訴之判決，經核尚無違誤，丁○○上訴意
    旨指摘原判決此部分不當，求予廢棄改判，為無理由，應予
    駁回。
八、至兩造其餘之攻擊或防禦方法及未經援用之證據，經本院斟
    酌後，認為均不足以影響本判決之結果，自無逐一詳予論駁
    之必要，併此敘明。
九、據上論結，本件甲○○之上訴為有理由；丁○○之上訴為無
    理由，依民事訴訟法第436 條之1 第3 項、第449 條第1 項
    、第450條、第78條，判決如主文。
中    華    民    國    99    年    8     月    26    日
                    民事庭審判長法  官  裕斗
                                法  官  高若珊
                                法  官  林虹翔
以上正本係照原本作成。
本判決不得上訴。
中    華    民    國    99    年    8     月    26    日
                                書記官  林長貴

司法院資訊處製作；財團法人民間司法改革基金會備份。
